【裁判字號】    98,醫上訴,1
【裁判日期】    980709
【裁判案由】    業務過失致死
【裁判全文】
臺灣高等法院高雄分院刑事判決         98年度醫上訴字第1號
上  訴  人
即  被  告  甲○○
選任辯護人  王成彬律師
上列上訴人因業務過失致死案件，不服臺灣高雄地方法院96年度
醫訴字第7 號中華民國98年2 月19日第一審判決（起訴案號：臺
灣高雄地方法院檢察署96年度偵字第19206 號），提起上訴，本
院判決如下：
     主  文
上訴駁回。
    事  實
一、甲○○係設於高雄縣林園鄉○○○路360 號之建佑綜合醫院
    （以下簡稱建佑醫院）骨科（專科）主治醫師，為從事醫療
    業務之人。民國87年8 月初，蔡黃美人因罹患兩膝退化性關
    節炎前來向甲○○求診，甲○○於為其診斷始療迥程中，明
    知蔡黃美人年齡已高達87歲，如接受手術其壓力承受度較常
    人為低，且於施行人工膝蓋關節置換手術，可能引發脂肪栓
    塞，如同時施行兩側全人工膝蓋關節置換手術，所引發脂肪
    栓塞會導致更高之併發症及死亡機率，乃應注意於手術前更
    審慎評估病患蔡黃美人之身體及健康狀況，竟疏於注意其壓
    力承受度較常人為低，心臟功能有缺血性問題，在術前做更
    足夠之評估，再與蔡黃美人充分溝通，讓蔡黃美人充分了解
    手術可能帶來之併發症、危險性與死亡率，而依當時情形又
    無不能注意之情事，卻未盡防止上開結果發生之義務，仍於
    同年月14日上午9 時許，開始為蔡黃美人同時施行兩側全人
    工膝蓋關節置換手術，致蔡黃美人於手術完成後2 小時之當
    日15時許，即因脂肪栓塞而血壓下降，失卻意識，轉至加護
    病房施予各種急救無效，爾後仍因併發腦部脂肪栓塞，導致
    多重器官衰竭及廣泛血管內凝固病變，於手術後第7 天（即
    87年8 月20日）凌晨3 時30分許宣告不治死亡（起訴書誤載
    於1 時45分許）。
二、案經台灣高雄地方法院檢察署檢察官自動檢舉偵查起訴。
    理  由
一、訊之被告甲○○固承認在上開時地為蔡黃美人施行兩膝全人
    工膝蓋關節同時置換手術，及蔡黃美人於手術後2 小時血壓
    突然下降，失去意識，雖經施予急救並轉至加護病房照護，
    惟仍於術後第7 天即87年8 月20日凌晨3 時30分許宣告不治
    死亡之事實，惟矢口否認有何業務過失致人於死之犯行，辯
    稱：兩側同時施作全人工膝蓋關節置換手術，在併發症及死
    亡率方面，與單側施作人工膝蓋關節置換手術並無不同，醫
    療文獻、報告上亦多贊成對80歲以上老人同時施作二側全人
    工膝蓋關節置換手術，伊及國內知名醫院醫師亦有為80歲以
    上老人同時施作全人工膝蓋關節置換手術成功之案例云云。
二、惟查；
(一)本件被害人蔡黃美人於87年8 月20日3 時30分許死亡，有臺
    灣臺南地方法院檢察署相驗屍體證明書1 份在卷可稽（見臺
    灣臺南地方法院檢察署87年度相字第1138號相驗卷第11頁）
    ，又被害人蔡黃美人之死因經臺灣臺南地方法院檢察署檢察
    官送請法務部法醫研究所法醫師石台平為蔡黃美人予以解剖
    屍體鑑定，認定蔡黃美人之死亡原因確係因兩側全人工膝關
    節置換手術後，併發腦部脂肪栓塞，導致多重器官衰竭及廣
    泛血管內凝固病變死亡一節，有法務部法醫研究所法醫所
    醫鑑字第851 號鑑定書1 紙附卷可證（見臺灣臺南地方法院
    檢察署87年度偵字第10765 號卷第58頁至第68頁），核與蔡
    黃美人於87年8 月20日經醫師宣告病危，由家屬自建佑醫院
    帶回時，被告所出具之診斷證明書上載：病人蔡黃美人於87
    年8 月14日接受兩側全人工膝關節置換手術治療，術後受併
    發脂肪栓塞合併多種器官衰竭，於87年8 月20日帶回等語相
    符（見上開偵查卷第25頁），蔡黃美人確實係因被告為其同
    時施行兩側全人工膝關節置換手術後，併發腦部脂肪栓塞，
    導致多重器官衰竭及廣泛血管內凝固病變不治死亡之事實，
    應堪認定。
(二)本件經原審法院函請行政院衛生署醫事審議委員會，鑑定本
    件被告上開醫療行為是否具有過失，其鑑定意見則認為：「
    一、根據病人Ⅹ光片顯示，劉醫師診斷為兩膝明顯退化性關
    節炎，為病患施行全人工膝關節置換，確無不當。惟根據文
    獻（Orthopaedic Knowledge update 6）記載，兩側同時作
    人工膝關節置換失血量過多，引起脂肪栓塞之比例也高；尤
    其另一研究也顯示，80歲以上的病人，同時做膝關節置換，
    會有較高的併發症與死亡率；國內的研究，亦顯示同樣的結
    果。二、本案為80歲以上的病人，劉醫師同時施予兩側全人
    工膝關節置換手術，顯有不當之處」等語，此有該醫事審議
    委員會第88171 號鑑定書附卷可按（見原審88年度自字第82
    號卷(二)第1 至2 頁）；雖被告認此次醫事審議委員會鑑定時
    所參考之前揭文獻、研究意見在醫學界尚未形成定論，認該
    鑑定意見顯有不當而另行提供18篇相關國外研究報告聲請再
    送鑑定；嗣據行政院衛生署醫事審議委員會第2 次鑑定意見
    表示：「一、被告所提出之相關研究報告共18篇，其中3 篇
    重複，2 篇為相同的作者，2 篇僅是摘要。贊成兩側可同時
    開刀的，其論文發表年份分別為1978年、1985年（2 篇）、
    1987年、1994年（2 篇）、1996年（3 篇），但是這些論文
    中所包括之病人平均年齡均不超過70歲，另外2 篇則不贊成
    兩側同時開刀（發表年份為1997年、1999年），認為該項手
    術兩側同時做併發症比單側高，尤其是80歲以上的病人。據
    此，這些文獻都有參考價值，人工膝關節置換手術兩側同時
    開刀並無不可，但應注意到其潛在之危險，而年紀愈大，發
    生之危險愈高。二、對於80歲以上之病人，要降低併發症與
    死亡率，唯一有效的方法是對潛在危險的認知，審慎評估病
    人健康狀況，並與病人充分溝通，讓病人充分正確的了解手
    術可能帶來的併發症、危險性與死亡率。依病歷所示，本案
    術前對病人過去病史及健康狀況並無足夠評估」等語，有上
    開醫事審議委員會第89378 號鑑定書鑑定意見在卷足稽（見
    原審87年度自字第82號卷(三)第67頁）；顯見醫學研究上認為
    同時施作兩側人工膝關節置換手術或單側施作，其危險性有
    所不同，且會因年齡而有差異。又我國一般骨科醫師亦均知
    施行上開手術有可能造成病人腦部脂肪栓塞之危險一節，亦
    據鑑定人即高雄醫學大學附設中和紀念醫院骨科主任林高田
    醫師於本院90年上訴字第1697號案件審理中證述明確（見本
    院90年上訴字第1697號卷第204 頁至第205 頁）；足認在醫
    學上施行兩側人工膝關節置換手術有可能造成病人腦部脂肪
    栓塞之危險，縱使發生之可能性極低，但有發生之可能，且
    為一般骨科醫師所知悉，而被告既為骨科專醫師，且自75年
    間至87年間，共做過八百多例之人工膝關節置換手術（見本
    院卷101 頁），對於此種手術會有前開風險自無不知之理。
(三)被告雖稱於為病患蔡黃美人手術前，曾為其進行術前檢查，
    且其項目比健康保險局所規定應執行項目超出一倍之多，辯
    稱其已善盡術前評估，蔡黃美人之死亡乃係醫療上不可避免
    之結果等語。查依被告所提出之評估報告等資料（見原審88
    年度自字第82號卷(三)104 頁、本院90年上訴字第1697號卷第
    94至98頁、原審96年醫訴字第7 號卷第20頁），雖可見被告
    於為蔡黃美人進行前開手術前，有為其作過健康檢查。惟脂
    肪栓塞症是無法預測之一種併發症，沒有一項檢查或評估可
    以完全預測或防止其發生，故一般只是作例行之心肺、血液
    、電解質、血型變化等之評估，有財團法人振興復健醫學中
    心91年1 月17日振醫字第058 號函可參（見本院90年上訴
    字第1697號卷第106 頁）；另根據最新（1999年）美國骨科
    醫學會出版之書籍（Orthopaedic Knowledge update 6）第
    568 頁有關人工膝關節手術併發症之一「脂肪栓塞「的描述
    ：「脂肪栓塞乃多重因素所導致，同時進行兩側人工膝關節
    產生此症的發生率稍高」，並未提及手術前可進行何種檢驗
    及評估以避免此病症之發生；而馬偕紀念醫院之實務上，在
    施行人工膝關節手術前，並未針對脂肪栓塞於術前安排相關
    之檢驗（實際上也不可能），有馬偕紀念醫院馬院91年1 月
    3 日醫骨字第902750函可參（見本院90年上訴字第1697號卷
    第103 頁）。被告亦自陳「到目前為止，只要是骨科手術，
    均無法偵測是否會發生脂肪栓塞」等語（見原審卷第98頁）
    ，足認在為病患施行人工膝關節手術過程中，雖有產生脂肪
    栓塞之風險，但是否發生脂肪栓塞，並無法於術前經由檢驗
    及評估以避免此症狀之發生。復觀被告為蔡黃美人所進行檢
    驗項目，亦係關於心、肺、肝、腎之檢查（見原審卷第20頁
    ），此與財團法人振興復健醫學中心前函所稱之「一般只是
    只是作例行之心肺、血液、電解質、血型變化等之評估」之
    內容大致相符；且鑑定人林高田醫師於原審審理中亦證稱：
    原審法院88年度自字第82號卷(三)第104 頁之表格編號1 、2
    、8 一般手術都會做，大一點的手術才需要做3 、4 ，第15
    、16、17是一般上年紀的人都會做，若是小孩子則不會做，
    第6 項為手術屬於大量出血的手術類型，第7 、12、13、14
    、15項，對於成年人都會做。第9 項是人工膝關節置換手術
    時就必須要檢測，第10、11項於考慮手術需要輸血就要檢測
    ，第18項，針對手術需要動到骨盆時才檢測等語（見原審卷
    第66頁），從而自難以其所進行之檢驗項目較健康保險局所
    規定應執行項目超出一倍之多，即可免除其過失責任。
(四)又在為病患施行人工膝關節手術過程中，是否會發生脂肪栓
    塞，雖無法於術前經由檢驗及評估以避免此症狀之發生。但
  1.在醫學上施行兩側人工膝關節置換手術有可能造成病人腦部
    脂肪栓塞之危險，縱使發生之可能性極低，但有發生之可能
    ，且為一般骨科醫師所知悉，而被告既為骨科專科醫師，且
    自75年間至87年間，共做過八百多例之人工膝關節置換手術
    ，對於此種手術會有前開風險自無不知之理，已如前述。且
    有關人工膝關節手術併發症之一「脂肪栓塞」的描述：「脂
    肪栓塞乃多重因素所導致，同時進行兩側人工膝關節產生此
    症的發生率稍高」；施行手術前，須依病人的生理年齡及體
    力狀況，依據骨科專科醫師的專業判斷（經驗及評估）而定
    ，有馬偕紀念醫院馬院91年1 月3 日醫骨字第902750函及91
    年1 月28日醫骨字第90119 號函可參（見本院90年上訴字第
    1697號卷第103 頁）；又目前多數醫師固不反對同時兩側施
    行人工膝關節置換之可行性，但一般來說，年齡愈大，手術
    產生之危險愈高，則有財團法人振興復健醫學中心以振醫
    字第058 號函可參（見本院90年上訴字第1697號卷第106 頁
    ）；及為80歲以上病患施行人工關節二側併行手術時，因其
    年紀較大，手術時間較長，手術產生之危險性愈高，應更加
    謹慎方才施行，術後照護宜更仔細小心，亦有國立臺灣大學
    醫學院附設醫院91年1 月22日（91）校附醫秘字第486 號函
    可參（見本院90年上訴字第1697號卷第144 頁）；足見為病
    患進行人工膝關節手術時，須注意其年齡及生理狀況，且如
    為高齡之人施行人工關節二側併行手術時，因其年紀較大，
    手術時間較長，手術產生之危險性愈高，應更加謹慎方才施
    行，則被告對已達87歲之病患蔡黃美人施作兩側人工膝關節
    置換手術時，自應負有更高之注意義務。
  2.又施做人工膝蓋關節置換手術後打開止血帶時，血水及骨髓
    中脂肪可能大量流入血液中，導致肺部及腦部脂肪栓塞，如
    果病人心肺肝腎功能強，發生脂肪栓塞時，病人身體會自行
    代謝，惟若心肺功能不好，即比較危險，對於80歲以上年紀
    較大病患是否可以施做這種手術是無定論，惟欲施做該手術
    前，宜評估對病患之壓力是否過大一節，亦據鑑定人即高雄
    醫學大學附設中和紀念醫院骨科主任林高田醫師於本院90年
    上訴字第1697號案件審理中證述明確（見本院90年上訴字第
    1697號卷第204 頁至第205 頁）；其於原審審理中復證稱：
    脂肪栓塞於術後發生時，與身體承受性有關，病人較衰弱，
    身體承受性較低時，可能不適合作人工膝關節置換手術，年
    紀87歲，其身體承受力較低，年紀絕對是考量因素，年紀大
    ，身體承受性低其器官功能較不佳等語（見原審卷第64 頁
    反面）；又鑑定人即高雄醫學大學附設中和紀念醫院麻醉科
    主任余廣亮醫師於本院90年上訴字第1697號案件審理中證述
    ：人工膝關節置換手術係破壞關節，手術部位脂肪容易跑進
    血管裡面造成栓塞，而且因為同次手術先後開二側膝關節，
    讓脂肪進入血液之機會增加，此為一般骨科醫師所擔心之併
    發症之一，本件病患有缺血性心臟表現，且年齡大，又有二
    側膝關節退化性關節炎，行動不便，因而對此病患之心臟評
    估不能確定，據其心電圖所示，即宜向家屬說明病患心臟有
    隱藏問題，且不會建議醫師同時施做二側膝關節置換手術等
    語（見本院90年上訴字第1697號卷第220 頁至第221 頁），
    復據其於原審審理中證述稱：因兩側膝關節手術接觸面比較
    多，所以可以合理解釋脂肪溢出量多，脂肪栓塞是依照每個
    人的狀況而不同與每個人的開刀部位、年齡有關，若是同一
    年齡病人，開骨頭手術與開心臟手術，開骨頭手術其產生脂
    肪栓塞的比率較高，年齡愈大因為脂肪結構鬆散，故發生脂
    肪栓塞的可能性高等語（見原審卷第76頁反面），顯見被告
    未能注意施做手術之病患蔡黃美人為87歲老年人，其壓力承
    受度較常人低，且如同時開二側膝蓋關節置換手術，因兩側
    膝關節手術接觸面比較多，脂肪溢出量多，導致死亡之機率
    較高，而在術前做更足夠之評估，以避免病患蔡黃美人因脂
    肪栓塞併發症導致死亡之結果，且此事項亦非其不能注意，
    即貿然為其施行前開手術，自有過失。
  3.至於鑑定人余廣亮於本院90年上訴字第1697號案件審理中證
    述：本件病患年齡大，又有二側膝關節退化性關節炎其心電
    圖所示，即宜向家屬說明病患心臟有隱藏問題，且不會建議
    醫師同時施做二側膝關節置換手術等語（見本院90年上訴字
    第1697號卷第220 頁至第221 頁）；雖其同時又稱：從術心
    電圖看，她的心臟跳動還算規律，沒有缺血現象，可能心臟
    問題不大等語（見本院90年上訴字第1697號卷第221 頁）；
    惟其就此已陳明：上開陳述並無矛盾，前者是從術前來看，
    後者是從術來看等語（見原審卷第77頁），從而自難認其其
    陳述有何矛盾之處，而不能採信。
(五)本件復有尚未填載完成之手術同意書、麻醉同意書（僅載有
    被害人家屬乙○○之簽章及年籍資料，而手術及麻醉等可能
    發生之併發症及危險應經由何位醫師詳細說明部分，則為空
    白；另置於蔡黃美人病歷中）各1 份在卷足憑。蔡黃美人及
    其家屬等於手術前就被告究欲實施何種手術及麻醉並不清楚
    明瞭，遑論充分了解手術可能帶來之併發症、危險性與死亡
    率，被告手術前亦顯未善盡告知危險義務，以得病人蔡黃美
    人真意之承諾甚明，被告猶否認其無過失，自無可採。綜上
    所述，病患蔡黃美人因被告施做本件手術後併發腦部脂肪栓
    塞，導致多重器官衰竭及廣泛血管內凝固病變不治死亡，而
    被告有預見上開併發症危險性之義務，亦因蔡黃美人高齡87
    歲，而負有更高之注意義務，卻疏於審慎評估蔡黃美人過去
    病史及健康狀況、其壓力承受度較氐，而違反避免結果之義
    務，又未善盡告知危險義務，以得病人蔡黃美人真意承諾；
    又被告上開醫療行為，導致病患蔡黃美人發生死亡之結果，
    其間亦有相當因果關係。從而，本件罪證明確，被告犯行堪
    以認定。
二、被告行為後，刑法業於94年2 月2 日修正公布，部分條文並
    於95年7 月1 日施行。依修正後刑法第2 條第1 項規定：「
    行為後法律有變更者，適用行為時之法律。但行為後之法律
    有利於行為人者，適用最有利於行為人之法律。」，而被告
    行為後，刑法第33條第5 款業於95年7 月1 日公佈施行規定
    ：「罰金：新臺幣1 千元以上，以百元計算之。」，與修正
    前刑法同條款規定「罰金：1 元以上。」不同。比較新舊法
    結果，以舊法較有利於行為人，揆諸上開準據法，本案關於
    刑法第276 條第2 項之法定刑罰金部分，自應適用行為時之
    法律即修正前刑法第33條第5 款規定決定其罰金部分之法定
    刑。
三、查被告係建佑醫院骨科主治醫師，為從事醫療業務之人，其
    因醫療過失致人於死，核其所為，係犯刑法第276 條第2 項
    之業務過失致死罪。
四、原審因而適用刑法第2 條第1 項前段、第276 條第2 項、（
    90年1 月10日修正公布）第41條第1 項前段、第74條第1 項
    第1 款，刑法施行法第1 條之1 ，廢止前罰金罰鍰提高標準
    條例第2 條，中華民國96年罪犯減刑條例第2 條第1 項第3
    款、第7 條規定，並審酌被告身為主治醫師，病患信賴其專
    業知識，將身體、生命託附予其治療，本即應善盡其義務，
    為最有利於病患之診治，竟疏於此，而欲以自認安全方便一
    勞永逸之手術解除病情，雖有過失，惟過失程度尚非重大，
    且其本意乃在以解除病患之痛苦為手術之目的，尚無惡意，
    且事後已與被害人家屬達成和解為合理之賠償等一切情狀，
    量處有期徒刑4 月，並諭知易科罰金之折算標準。及敘明被
    告犯罪時間在96年4 月24日以前，合於減刑條件，應依中華
    民國96年罪犯減刑條例第2 條第1 項第3 款之規定減刑，並
    諭知易科罰金之折算標準。另查被告未曾受有期徒刑以上刑
    之宣告，有其臺灣高等法院被告全國前案紀錄表可稽，經此
    偵審程序，當知警惕，應無再犯之虞，認被告之科刑以暫不
    執行為適當，併宣告緩刑2 年，以啟自新（依最高法院95年
    5 月23日第8 次刑事庭會議決議意旨認應直接適用裁判時之
    新法）。另關於其易科罰金折算標準部分，則敘明被告行為
    時之刑法第41條第1 項規定為「犯最重本刑為3 年以下有期
    徒刑以下之刑之罪，而受6 月以下有期徒刑或拘役之宣告，
    因身體、教育、職業或家庭之關係，執行顯有困難者，得以
    一元以上三元以下折算一日，易科罰金。」嗣於90年1 月10
    日修正公布（同年月12日生效）為「犯最重本刑為五年以下
    有期徒刑以下之刑之罪，而受六個月以下有期徒刑或拘役之
    宣告，因身體、教育、職業、家庭之關係或其他正當事由，
    執行顯有困難者，得以一元以上三元以下折算一日，易科罰
    金。但確因不執行所宣告之刑，難收矯正之效，或難以維持
    法秩序者，不在此限。」94年2 月2 日再修正公布（95年7
    月1 生效）為「犯最重本刑為5 年以下有期徒刑以下之刑之
    罪，而受6 個月以下有期徒刑或拘役之宣告者，得以新臺幣
    1 千元、2 千元或3 千元折算一日，易科罰金。但確因不執
    行所宣告之刑，難收矯正之效，或難以維持法秩序者，不在
    此限。」經比較結果，應以於90年1 月10日修正公布（同年
    月12日生效）之刑法第41條第1 項規定有利於被告，故應適
    用之。其認事用法，核無不合，量刑亦屬允當。被告上訴意
    旨否認犯罪，指摘原判決不當，並無理由，應予駁回。
據上論斷，應依刑事訴訟法第368條，判決如主文。
本案經檢察官許月雲到庭執行職務。
中    華    民    國    98    年    7     月    9     日
                  刑事第三庭    審判長法  官   周賢銳
                                      法  官   黃憲文
                                      法  官   黃仁松
以上正本證明與原本無異。
如不服本判決應於收受本判決後10日內向本院提出上訴書狀，其
未敘述上訴理由者，並得於提起上訴後10日內向本院補提理由書
狀（均須按他造當事人之人數附繕本）「切勿逕送上級法院」。
中    華    民    國    98    年    7     月    10    日
                                      書記官   林家煜
附錄本判決論罪科刑法條：
中華民國刑法第276 條
因過失致人於死者，處2 年以下有期徒刑、拘役或2 千元以下罰
金。
從事業務之人，因業務上之過失犯前項之罪者，處5 年以下有期
徒刑或拘役，得併科3 千元以下罰金。


司法院資訊處製作；財團法人民間司法改革基金會備份。
